臺灣高等法院刑事判決
110年度上易字第1512號
上  訴  人  
即  被  告  林○○





 上列上訴人因家暴傷害案件，不服臺灣桃園地方法院109年度易
字第528號，中華民國109年12月15日第一審判決（起訴案號：臺
灣桃園地方檢察署108年度調偵字第1631號），提起上訴，本院
判決如下：
    主  文
上訴駁回。
    事  實
林○○與乙○○係夫妻（現已離婚），其等具有家庭暴力防治法第3 
條第1 款之家庭成員關係。林○○與乙○○於民國108 年4 月29日晚
間8 時10分許，在其等位於桃園市○○區○○路000 號7 樓之3 之住
處內，因細故發生爭執，林○○與其母親吳○英（業經原審判決有
罪確定）竟共同基於傷害之犯意聯絡，由林○○徒手抓乙○○臉、脖
子及四肢，另吳○英亦以徒手方式攻擊乙○○前脖子、前胸及後背
，致乙○○受有臉、頸、胸、背及雙上肢擦傷、瘀傷及抓傷等傷害
。
    理  由
一、當事人對於本院作為得心證依據之被告以外之人於審判外陳
    述，未於言詞辯論終結前聲明異議，本院審酌各項證據作成
    時之狀況，認為並無不可信或不適當之情事，依刑事訴訟法
    第159條之5第1項規定，有證據能力。
二、訊據上訴人即被告林○○固坦認有於前述時、地與告訴人乙○○
    發生糾紛，惟矢口否認有何前揭傷害之犯行，辯稱：告訴人
    於案發前就一直要我們搬出去，要趕走我們，該日告訴人與
    他的女性友人看完房子後，我堅決不搬出去，告訴人就搶奪
    鑰匙，才發生此事，且告訴人的傷勢是因為我跟媽媽吳○英
    在拉扯告訴人的包包所造成的，並不是要刻意毆打告訴人。
    又告訴人雖提出傷勢之照片，然因告訴人從受傷到前往醫院
    已相距一段時間，告訴人可能是自行製造傷勢云云。經查：
　㈠徵諸告訴人於偵訊時指稱：我於108年4月9日晚間8時10分許
    ，在○○路000號0樓之0之住處與被告發生爭吵，後來吳○英也
    回到家，吳○○就拉住我，被告就用手抓我的臉、脖子及4 肢
    ，吳○○還扯壞我的衣服等語（偵字卷第81頁反面）；復於原
    審審理時陳稱：我在108年4月29日晚上8時回到桃園市○○區○
    ○路000號7樓之3的住處時，我與被告發生言語上的爭執，被
    告還打電話叫吳○○回來助陣，之後吳○○就從後面勒住我的脖
    子，被告在前面抓著我，造成我全身上下、前胸還有脖子、
    後背皆有瘀青及挫傷，另外我臉部的傷勢則是被告、吳○○與
    我在拉扯時所造成的等語（原審易字卷第97頁），可知告訴
    人於偵訊、原審審理時，就其於前述時、地與被告發生爭執
    ，嗣遭被告與吳○○傷害其臉部、脖子、4肢等部位，前後指
    陳情節大致吻合；此外，參照卷附之由員警到場時所拍攝之
    現場照片所示（偵字卷第45至53頁），可見告訴人之臉部、
    前胸、脖子、雙上肢處，均有明顯遭抓傷之傷勢，且其所著
    之上衣於前胸位置處，亦已遭撕破，該等傷勢暨衣服破損之
    情狀，俱與告訴人前開指稱情節，核屬相符。此外，告訴人
    於該日晚間9時53分許，即前往沙爾德聖保祿修女會醫療財
    團法人聖保祿醫院急診，經該院醫生診斷其受有臉、頸、胸
    、背、雙上肢之擦傷、瘀傷及抓傷等傷勢，有該院之診斷證
    明書在卷可按（偵字卷第97頁），而對照前述診斷證明書所
    載之傷勢與員警到場所拍攝之現場照片以觀，就臉、頸、胸
    及雙上肢之傷勢部分，全然吻合；另就告訴人後背所受之傷
    勢，固因員警到場時，其所著之上衣並未脫下，而未拍攝，
    然衡酌本案係發生於000年0月00日晚間8時10分許，且告訴
    人與被告及吳○○發生衝突後，其等均留在現場，等待員警前
    來處理，此觀前揭由員警所拍攝之現場照片即明，而告訴人
    於當日晚間9時53分即前往醫院就診，時間甚為密接；另對
    照告訴人所自行提出之傷勢照片以觀（偵字卷第91頁），其
    後背部確有類似抓傷之長形傷勢，而與前開診斷證明書所記
    載之傷勢吻合，據此足徵告訴人前開指訴，並非虛捏。則告
    訴人於前開時、地，與被告及吳○○發生拉扯，因而受有臉、
    頸、胸、背、雙上肢之擦傷、瘀傷及抓傷之情，洵堪認定。
　㈡被告雖辯以，告訴人之傷勢係被告於就診前所自行造成云云
    。惟對照卷附之沙爾德聖保祿修女會醫療財團法人聖保祿醫
    院診斷證明書及員警到場所拍攝之照片以觀，其中僅有關於
    背部之傷勢未見員警拍攝照片外，其餘關於臉、頸、胸部暨
    上肢擦傷、瘀傷、抓傷等傷勢，互核相符，已難認告訴人係
    有自行製造傷勢之情事；另關乎告訴人所受之背部傷勢部分
    ，因員警拍攝照片時，告訴人身著上衣，因而未能拍攝告訴
    人背部所受之傷勢，亦與常理無悖。此外，依告訴人前往就
    診之時間以觀，可徵告訴人於員警到場處理後，旋即前往就
    診，期間並無任何之耽擱；另依告訴人所提出之照片暨前開
    診斷證明書所示，亦見告訴人背部所受僅係抓傷等輕微傷勢
    ，則告訴人於確實受有臉、頸、胸部暨上肢擦傷、瘀傷、抓
    傷等傷勢之情況下，又有何再另行製造背部亦受有抓傷等輕
    微傷害，欲藉此誣陷被告之必要，是認被告該等辯詞，洵無
    可採。
　㈢至被告固否認其有傷害之犯意及行為，辯稱僅係因拉扯告訴
    人之包包所致，惟稽之告訴人於原審審理時明確指稱，其與
    被告、吳○○於案發時係有發生拉扯等語，核與被告於警詢時
    供稱，其與母親吳○○及被告三人間係有推擠、拉扯等語；於
    原審準備程序時陳稱雙方係有發生肢體上之碰撞及拉扯之情
    吻合（偵字卷第9頁，原審易字卷第77頁）；此外，苟僅為
    單純拉扯包包，告訴人之臉部又豈會受有傷害，且其所著之
    衣服豈有遭人扯破之情形，復觀諸告訴人所受之傷勢遍布於
    臉、頸、胸、背、上二肢等部位；甚者，被告於警詢時即供
    稱，其雙手手臂於雙方拉扯中受有抓傷、瘀傷等語（偵字卷
    地9頁），亦與卷附被告於案發後員警到場時所拍攝之照片
    所顯現之情狀吻合（偵字卷第47頁反面、49頁），足徵被告
    所辯僅為拉扯包包云云，純屬卸責之詞，無足憑採。是告訴
    人所受之傷勢，係因其與被告及吳○英彼此拉扯所造成。又
    衡酌被告與告訴人於前述時、地發生爭執，雙方進而相互拉
    扯，並因此造成告訴人受有前揭之傷害，亦見被告係具有傷
    害告訴人之犯意，至為灼明。被告辯稱，其無傷害之意思云
    云，亦屬無稽。
　㈣從而，被告前述辯詞，俱不足採，其本件犯行，事證明確，
    洵堪認定，應予依法論科。
三、論罪：
　㈠按行為後法律有變更者，適用行為時之法律。但行為後之法
    律有利於行為人者，適用最有利於行為人之法律，刑法第2
    條第1 項定有明文。查被告行為後，刑法第277 條第1 項規
    定業經立法院修正，並由總統於108 年5 月29日公布施行，
    於同年月31日生效，修正前刑法第277 條第1 項規定為：「
    傷害人之身體或健康者，處3 年以下有期徒刑，拘役或1,00
    0 元以下罰金。」修正後同條項則規定：「傷害人之身體或
    健康者，處5 年以下有期徒刑、拘役或50萬元以下罰金。」
    就上開修正前後法文相較，其法定刑之有期徒刑上限由3 年
    提高為5 年、罰金刑上限則由1,000 銀元（即新臺幣3萬元
    ）提高為新臺幣50萬元，足見修正後刑法第277 條第1項規
    定並無較有利於被告，是經新舊法比較結果，被告所犯本案
    仍應適用其行為時即修正前刑法第277 條第1 項之規定。
　㈡核被告所為，係犯修正前刑法第277條第1 項之傷害罪。按家
    庭暴力防治法所稱之「家庭暴力」，係指家庭成員間實施身
    體、精神或經濟上之騷擾、控制、脅迫或其他不法侵害之行
    為；所謂「家庭暴力罪」，係指家庭成員間故意實施家庭暴
    力行為而成立其他法律所規定之犯罪，家庭暴力防治法第2 
    條第1 款、第2 款分別定有明文。查被告與告訴人於案發時
    為夫妻，此有被告之戶役政系統查詢資料附卷可參（原審審
    易字卷第13頁），被告與告訴人具有家庭暴力防治法第3 條
    第1 款之家庭成員關係。是被告係犯家庭暴力防治法第2 條
    第2 款之家庭暴力罪，因該法並無罰則規定，故仍應依刑法
    之罪論科，予以敘明。
　㈢被告就本件傷害犯行，與吳○○間具有犯意聯絡及行為分擔，
    為共同正犯。
　㈣被告本件之傷害行為，係基於單一之犯意，於密切接近之時
    間及地點實施，且均係侵害告訴人之身體法益，各舉止間之
    獨立性極為薄弱，依一般社會健全觀念，難以強行分開，應
    視為數個舉動之接續施行，而論以接續犯之包括一罪。
四、上訴駁回部分：
　　原審認被告罪證明確，適用修正前刑法第277 條第1 項，刑
    法第2 條第1 項前段、第28條、第42條第3項前段，刑法施
    行法第1 條之1 第1 項、第2 項前段規定。審酌被告為成年
    人，心智已臻成熟，且與告訴人具有家庭成員關係，當知悉
    人際間對進退之分際，縱彼此素有不睦，仍應循和平方式處
    理，然被告卻無法克制情緒及理性處理與告訴人間之爭執，
    率爾出手攻擊告訴人，終致告訴人於衝突過程中受有如事實
    欄所載之身體傷勢，所為實有不該，兼衡被告否認犯行之犯
    後態度、造成傷勢為擦傷瘀傷抓傷之程度、被告無任何前科
    素行尚可、犯罪動機，暨被告之智識程度、經濟及家庭生活
    狀況等一切情狀，量處罰金新臺幣8,000元，並諭知易服勞
    役之折算標準。核其認事用法俱無違誤，量刑尚屬允當。被
    告上訴執前詞否認犯行，核屬無稽，業據本院論述如前，其
    上訴無理由，應予駁回。
據上論斷，應依刑事訴訟法第368條，判決如主文。
本案經檢察官何嘉仁到庭執行職務。
中　　華　　民　　國　　110 　年　　11　　月　　3 　　日
                  刑事第二十五庭審判長法　官  邱滋杉
                                      法　官  邱瓊瑩
                                      法　官  陳彥年
以上正本證明與原本無異。
不得上訴。
                                      書記官  彭秀玉
中　　華　　民　　國　　110 　年　　11　　月　　3 　　日